臺灣高等法院高雄分院刑事判決　　　110年度交上更一字第5號
上　訴　人
即　被　告　王東昇



指定辯護人　義務辯護人黃見志律師
上列上訴人因公共危險案件，不服臺灣高雄地方法院108 年度交
訴字第50號，中華民國109 年8 月31日第一審判決（起訴案號：
臺灣高雄地方檢察署108 年度偵緝字第690 號），提起上訴，判
決後，經最高法院發回更審，本院判決如下：
    主  文
原判決關於肇事致人傷害逃逸罪部分撤銷。
王東昇犯發生交通事故致人傷害逃逸罪，累犯，處有期徒刑捌月
。
    事  實
一、王東昇於民國107年8月31日10時56分許，駕駛車牌號碼000-
    0000號自小客車，沿高雄市鼓山區鼓山一路由南往北方向行
    駛至萬壽路口欲左轉萬壽路，本應注意轉彎車應讓直行車先
    行，且依當時天候晴、日間自然光線、柏油路面乾燥、路面
    無缺陷、無障礙物、視距良好等外在條件，並無不能注意之
    情形，竟疏未注意而貿然左轉，適逢劉庭華駕駛車牌號碼00
    0-000 號普通重型機車，沿鼓山一路由北往南方向行駛至上
    開交岔路口，見狀避煞不及而撞及上開自小客車左下方（起
    訴書原記載右下方，經檢察官當庭更正），導致劉庭華人車
    地後，因而受有右手及左膝挫擦傷之傷害（王東昇過失傷害
    犯行，經本院上訴審判處罪刑確定）。又王東昇於肇事後，
    明知劉庭華已人車倒地，並知悉對方因此受有傷害，竟基於
    發生交通事故致人受傷而逃逸之犯意，未留下協助救護傷患
    或報警處理，亦未留在現場等候警方前來釐清責任歸屬，復
    未留下任何聯絡之方式，仍繼續左轉沿萬壽路由東往西方向
    行進。嗣經騎乘機車在劉庭華後方之騎士湯雲傑目睹上開過
    程，停車攙扶劉庭華並報警，警方據報到場後，王東昇始駕
    車返回現場並否認有發生交通事故。
二、案經劉庭華訴由高雄市政府警察局鼓山分局報告臺灣高雄地
    方檢察署檢察官偵查起訴。
    理  由
一、本判決所引用被告以外之人於審判外所為之言詞或書面陳述
    ，被告及辯護人就該等陳述之證據能力，未於言詞辯論終結
    前聲明異議，依刑事訴訟法第159條之5第1項、第2項規定，
    視為同意作為證據，且本院審酌該言詞或書面陳述作成時並
    無不法之情事，認為適當，自得採為認定本案之證據。
二、訊據上訴人即被告王東昇（下稱被告）固坦認有於107 年8
    月31日上午10時56分許駕車行經鼓山一路，告訴人劉庭華亦
    騎乘機車行經鼓山一路時，因不明原因人車倒地，告訴人因
    而受有傷害等語在卷，惟矢口否認有何過失傷害或肇事逃逸
    之犯行，辯稱：我是從鼓山一路由南往北方向行駛，告訴人
    是從鼓山一路由北往南方向行駛，告訴人與我是面對面，告
    訴人不可能沒有看到我的汽車，而我原本要左轉，但看到告
    訴人騎乘機車速度很快，還先禮讓告訴人過去，才開往柴山
    ，加上我汽車沒有任何損傷，因此我並未與告訴人機車發生
    碰撞，更沒有肇事逃逸云云。
三、經查：
  ㈠被告於107年8月31日早上10時56分許，駕駛車牌號碼000-00
    00號自小客車，沿高雄市鼓山區鼓山一路由南往北方向行駛
    至萬壽路口欲左轉萬壽路，適告訴人駕駛車牌號碼 000-000
    號普通重型機車，沿鼓山一路由北往南方向行駛至上開路口
    ，之後告訴人有發生人車倒地，受有右手及左膝挫擦傷之傷
    害，被告未報警或為其他必要措施，即駕車離開現場等情，
    為被告所不爭執（見原審卷第31至32頁），並經證人即告訴
    人於警詢、偵訊及原審審理時證述明確（見警卷第7至8頁、
    第11至14頁，偵一卷第33至34頁、原審卷第63至65頁），且
    有劉光雄醫院107年8月31日診斷證明書、被告之證號查詢汽
    車駕駛人資料、道路交通事故現場圖、道路交通調查報告表
    ㈠、㈡、高雄市政府警察局交通大隊鼓山分隊道路交通事故
    談話紀錄表2 份、高雄市政府警察局警察大隊鼓山交通分隊
    疑似道路交通事故肇事逃逸追查表、車輛詳細資料報表、公
    路監理電子閘門、高雄市政府警察局109 年2 月6 日高市警
    勤字第10930684600 號函暨高雄市政府警察局勤務指揮中心
    受理110 報案紀錄單、臺灣之星資料查詢及現場照片20張附
    卷可稽（見警卷第17、19、23至30、35至43、45、49、51頁
    、審訴卷第15頁、原審卷第45至53頁）。此部分事實，堪以
    認定。
  ㈡過失傷害部分：
    被告雖辯稱：當時告訴人騎車速度很快，我禮讓告訴人先過
    去，才左轉萬壽路，我未與告訴人之機車發生碰撞，告訴人
    人車倒地與我無關云云。本院調查結果如下：
  ⒈關於本件車禍發生之經過及原因，業據證人即告訴人於警詢
    時證稱：我於107年08月31日早上10時56分騎乘756-KFP號重
    型機車行駛於高雄市鼓山區鼓山一路由北向南，直行經過萬
    壽路口時，與被告駕駛ANS-5810號白色自小客車行駛鼓山一
    路由南往北左轉萬壽路之路口處發生擦撞，我所騎乘之機車
    左前方撞及被告的左前側保險桿，當時雙方皆為綠燈，天氣
    視線良好，發生擦撞後被告直接從萬壽路逃逸，我的右手掌
    及右膝蓋因而有擦傷，過5 分鐘後被告從高雄市鹽埕區新樂
    街返回鼓山一路車禍現場，而我會知道是被告開車撞到我，
    原因為車禍時，我有記下撞到我的自小客車是一台白色、大
    約6人座自小客車，隔5分鐘後，被告駕駛跟我所記下上開特
    徵的自小客突然回到車禍現場，下車跟警方及我說，他沒有
    撞到我，我要對被告提出傷害及肇事逃逸之告訴等語（見警
    卷第7至8、11至13頁）；於偵查中證稱：我於107年8月31日
    早上10時56分，騎機車沿鼓山一路北往南行駛，當時路口號
    誌是綠燈，我有看到對方，對方是白色自小客車，被告是我
    的對向車，到路口時直接左轉進萬壽路，當時我直行，被告
    左轉沒禮讓我，我因此煞車不及，我機車前輪撞到對方自小
    客車左下方類似霧燈的位置，撞到後我人車倒地，被告逕自
    離開，在警察到場後，被告才開那部車回來肇事地點，又發
    生車禍後，雖然被告離開，但我知道是哪一部車及車號，所
    以對方再回到現場時，我可以確認是這部車，車號跟車型是
    一致的，我到派出所後，也有檢視那部車，更加確認就是那
    部車，而我機車係擦撞到被告汽車左前方霧燈的位置（警卷
    第39頁右下方照片霧燈的位置）等語（見偵一卷第33至34頁
    ）；於原審審理時證稱：我於107 年8 月31日上午10時56分
    前，在大公路左轉進入鼓山一路向中山大學方向行進，在萬
    壽路口的時候我是綠燈直行，對向有一台自小客車左轉未打
    方向燈往萬壽路口方向前進，當時自小客車並未禮讓我直行
    車，我感受到是機車龍頭的方向撞到被告自小客車前方左下
    角的地方（如警卷第39頁右下方照片所示霧燈處），之後對
    方並未停下，被告是在警察到場大約3 分鐘後才從新樂街往
    萬壽路方向過來再次停下，被告一抵達現場就用台語說他沒
    有撞到我，而當時警察已經在詢問我的傷勢，又實際上我左
    、右膝都有受傷，只是醫院有幫我擦藥的是左膝跟右手掌的
    部分，所以我因車禍所受之傷勢以診斷證明書（醫生有擦藥
    處）為準，另兩車碰撞發生時，我當下只記得對方車牌號碼
    的前三碼ANS 跟車輛的特徵，是後來現場有協助我的人員，
    即停在路邊的車輛的駕駛也幫忙我確認，至於完整的車牌號
    碼我在警局才確認等語（見原審卷第215 至220 頁）。經核
    告訴人上開證述，可知告訴人係以其所見到之汽車特徵（白
    色、6 人座、車號前3 碼ANS ）來追查駕駛者為何人，而告
    訴人所指稱之部分車牌號碼、自小客車特徵亦與證人湯雲傑
    之證述相符（詳下述）。是告訴人證稱：被告駕駛上開汽車
    未打方向燈貿然左轉，導致我煞車不及進而撞及被告上開汽
    車左前方處，因而人車倒地受有右手、左膝挫擦傷之傷勢等
    語，堪可採信。
  ⒉參以證人即當時見狀報警之機車騎士湯雲傑於原審證稱：我
    於107年8月31日上午10時56分許，騎機車行駛在鼓山一路某
    路口上停等紅燈，綠燈要起步時，旁邊有一台機車速度比我
    快，先超過我往前直行，同時我發現對向有一輛汽車要左轉
    ，根據我當時判斷，我認為對向要左轉的汽車沒有要讓我等
    的意思，因為依一般常識，汽車要左轉前應該要在路中停等
    ，讓直行車先通過，但當時我認為汽車的速度並沒有刻意放
    慢，還是維持起步時的速度，所以我便在現場等候，然後汽
    車一左轉後，我就發現剛才那台速度比我快、往前直行的機
    車就倒在地上了，我當下覺得機車都是順著騎，路面也沒有
    破損，不太可能會莫名奇妙摔倒，且當時發生碰撞的汽車跟
    機車前後左右都沒有其他車輛，只有跟我機車同方向的後方
    有其他車輛，加上我看到汽車一左轉，下一個畫面就是機車
    摔倒了，應該就是被告汽車與告訴人機車發生碰撞，只是他
    們碰撞的那一側我看不到，我推測可能是汽車的左側跟機車
    的車尾發生碰撞，接下來我把騎乘的機車停在該倒地機車後
    面，並把被機車壓住的告訴人攙扶起來，也有記下汽車的車
    牌號碼000-0000號且撥打110 報警，報警的內容就如報案單
     (見原審卷第47頁) ，該車牌號碼000-0000號汽車發生擦撞
    後，就直接左轉上山了，而且我有在現場等，等到警察或消
    防到場後，我才離開，不過該車牌號碼000-0000號汽車直到
    我離開前都沒有回來等語（見原審卷第158 至162 頁）。足
    見證人湯雲傑目擊本案案發過程，且所證述告訴人機車係碰
    撞到被告汽車左前方處、被告汽車發生碰撞後即左轉上山等
    情節，核與告訴人上開所述相符，並有高雄市政府警察局10
    9 年2 月6 日高市警勤字第10930684600 號函暨高雄市政府
    警察局勤務指揮中心受理110 報案紀錄單、臺灣之星資料查
    詢、高雄市政府警察局鼓山分局109 年4 月24日高市警鼓分
    偵字第10970540600 號函所附職務報告及現場車損照片（告
    訴人指訴其機車撞及被告汽車左下方霧燈位置）等件存卷可
    參（見原審卷第45至47、59至61頁、偵卷第39頁），復經被
    告供稱：當時我要左轉…再繼續開動上柴山等語在卷（見原
    審卷第30頁），核與證人湯雲傑所述上情相符，堪認證人湯
    雲傑上開證述可信，足資作為補強告訴人上開證述之證據。
  ⒊按汽車行駛至交岔路口，轉彎車應讓直行車先行，道路交通
    安全規則第102條第1項第7 款定有明文。本件被告前曾考領
    有普通小型車之駕駛執照，有公路監理電子閘門－證號查詢
    汽車駕駛人資料在卷可考（見原審審交訴卷第15頁），且為
    具有一般辨別事理能力之成年人，依其年齡及社會生活經驗
    ，對於上開規定，自不得諉稱不知，其駕車行駛時，即應確
    實注意遵守上開規定謹慎駕駛，而依案發當時天候晴、日間
    自然光線、柏油路面乾燥、無缺陷、無障礙物、視距良好，
    有道路交通事故調查報告表㈠在卷可參（見警卷第23頁），
    並無不能注意之情事，被告卻未注意上開規定，見對向告訴
    人所騎乘之756-KFP 號機車沿鼓山一路由北往南方向直行，
    未加以禮讓，竟貿然左轉欲駛入萬壽路，因而肇致本件交通
    事故，其行為顯有過失。
  ⒋告訴人因本件車禍事故，於車禍現場即可見受有右手及左膝
    挫擦傷，有現場傷勢照片2 張在卷可佐（見警卷第37、39頁
    ），嗣告訴人於車禍當日至劉光雄醫院急診，診斷結果認告
    訴人受有右手及左膝挫擦傷等傷害，有劉光雄醫院診斷證明
    書1 紙附卷可參。觀諸告訴人本件車禍發生之時間與其就醫
    之時間均為同日，且該等傷勢與告訴人於車禍現場可見之傷
    勢部位一致，傷勢內容亦與一般車禍後之傷勢相符，堪認告
    訴人所受之前開傷勢與被告之過失行為間，具有相當因果關
    係，至為顯然。至被告辯稱我並未與告訴人發生碰撞，告訴
    人傷勢與我無涉，且證人湯雲傑證述本案係發生在停等紅燈
    之際，以及告訴人車禍後係躺在我車子前面等語都是偽證，
    因當時我跟告訴人都是綠燈直行，倘發生車禍時告訴人係躺
    在我車子前面，我若一直往前開不就撞死告訴人，何況我所
    駕駛自小客車並沒有任何損傷，更加證明告訴人及證人湯雲
    傑所述虛偽云云。惟從證人即告訴人、證人湯雲傑等人之證
    述，均指證被告駕駛ANS-5810號自小客車係欲左轉之轉彎車
    ，卻未禮讓告訴人騎乘756-KFP 機車之直行車，並在鼓山一
    路與萬壽路交岔口發生擦撞，導致告訴人受有上開傷害，且
    有現場跡證包含照片（被告自小客車左前方霧燈處有擦撞痕
    跡，如警卷第39頁所示）、現場圖及診斷證明書可憑，足堪
    認定被告所犯過失傷害犯行。又證人湯雲傑係證稱：我當時
    騎機車在停等紅燈，綠燈要起步時，旁邊有一台機車速度比
    我快，先超過我往前直行，同時我發現對向有一輛汽車要左
    轉…等語（見原審卷第158 頁），顯見證人湯雲傑並非指稱
    案發當時燈誌為紅燈。另遍覽全卷，亦未發現證人湯雲傑曾
    證稱告訴人在車禍發生後，係躺在被告汽車前方等詞，是被
    告上開所辯，均屬飾卸之詞，洵不可採。
  ㈢肇事逃逸部分：
    被告雖辯稱：我沒有與告訴人發生碰撞，所以沒有肇事逃逸
    的問題，而我左轉要去動物園，因為動物園的路在修不通，
    所以才折返回來案發現場云云。然查：
  ⒈按刑法第185條之4肇事致人死傷逃逸罪之立法目的乃在維護
    交通安全，加強救護，俾減少被害人死傷，促使駕駛人於肇
    事後，能對被害人即時救護，並避免事故現場零亂造成更多
    之傷亡，規範肇事人有留置現場等待或協助救護，並確認被
    害人已經獲得救護、或無隱瞞而讓被害人、執法人員或其他
    相關人員得知其真實身分、或得被害人同意後，始得離去，
    方符合上開肇事致人死傷逃逸罪之立法目的（最高法院 107
    年度台上字第2371號、108年度台上字第3144 號判決意旨參
    照）。
  ⒉被告主觀上確有肇事之認識：
    被告汽車係欲左轉萬壽路，卻不禮讓告訴人直行車，導致告
    訴人機車前側碰撞到貿然左轉萬壽路之被告汽車左前方霧燈
    處，告訴人機車即在鼓山一路與萬壽路交岔路口傾倒，嗣被
    告汽車仍繼續左轉往柴山方面行駛，於告訴人人車倒地後約
    5 分鐘後，被告始駕車折返案發現場，並即下車向到場員警
    表明未撞及告訴人乙節，此經證人即告訴人、證人湯雲傑上
    開證述在卷，佐以被告亦供稱：告訴人不是在路口倒地，告
    訴人是在通過路口往前行駛20公尺後才撞到路邊停車的後方
    保險桿因而倒地等語（見原審卷第31頁），並有道路交通事
    故現場圖可憑（見警卷第19頁）。顯見被告對於告訴人在其
    對向車道行駛，於被告左轉萬壽路之際即見告訴人人車倒地
    ，且斯時其與告訴人之機車間並無其他車輛，甚至被告事後
    尚折返案發現場向員警否認其為肇事人，可認被告顯然知悉
    本件車禍之發生與其具有一定之關連性，故被告主觀上確有
    肇事之認識，足以認定。至被告辯稱：我是因左轉萬壽路上
    山去動物園，該路在維修不通，因而折返回案發現場云云，
    惟倘若如此，被告若認告訴人人車倒地與其無涉，大可直接
    折返後揚長而去，何必再度返回案發現場，還主動表明並未
    與告訴人發生碰撞等語，是被告所辯，顯與常情相違，自難
    採信。
  ⒊被告明知告訴人因本件車禍受有傷害，未留下任何足資辨明
    身分之資料，亦未得告訴人同意，即行離去：
    證人即告訴人於偵查及本院審理時證稱：被告當時欲左轉萬
    壽路見我直行卻未禮讓，導致我煞車不及，機車前輪撞到被
    告自小客車左下方霧燈位置，我人車倒地，被告逕自離開，
    並未停留在現場，是等到警方接獲報案後到達現場處理，後
    被告才又回到現場，並向員警表示肇事者不是他等語（見偵
    卷第33至34頁、原審卷第216 至217 頁），核與證人即到場
    處理員警施啟斌於原審審理時證稱：我於107 年8 月31日任
    職於高雄市政府警察局鼓山分局新濱派出所，當日上午11點
    多，有前往高雄市鼓山區鼓山一路與萬壽路交岔路口處理一
    起交通事故，我是跟潘富榮警員一組，我第一時間到現場時
    ，只有看到告訴人在路口西南角的地方，當時有詢問告訴人
    ，告訴人說有汽車擦撞到他，而被告事後自己開車回來，還
    主動下車告訴我等他沒有撞到告訴人等語相符（見原審卷第
    221 至223 頁）。而被告亦目睹本件車禍發生，告訴人有人
    車倒地乙情，亦經被告自承在卷（見原審卷第31頁），以及
    斟酌被告除特地返回案發現場外，還積極表明其並非肇事者
    之舉動，堪認被告主觀上必定知悉告訴人因本件車禍而人車
    倒地，且受有傷害乙節，否則被告除無庸返回現場外，更無
    須特地向員警表明其沒有撞到告訴人等語。又被告知悉告訴
    人因本件車禍受有傷害，卻未留在現場採取救護或其他必要
    措施，亦未報警、叫救護車或提供任何個人資料、聯絡方式
    使告訴人得以知其真實身分，即擅自駕車離開肇事現場，其
    具有肇事逃逸之故意至明。
  ㈣綜上，被告上開所辯，不足採信。本案事證明確，被告犯行
    洵堪認定，應依法論科。
四、論罪科刑：
  ㈠被告行為後，刑法第185 條之4 業於110 年5 月28日修正公
    布，並於同年月30日施行。修正前該條規定：「駕駛動力交
    通工具肇事，致人死傷而逃逸者，處1 年以上7 年以下有期
    徒刑」；修正後規定：「駕駛動力交通工具發生交通事故，
    致人傷害而逃逸者，處6 月以上5 年以下有期徒刑；致人於
    死或重傷而逃逸者，處1 年以上7 年以下有期徒刑。犯前項
    之罪，駕駛人於發生交通事故致人死傷係無過失者，減輕或
    免除其刑」，經比較修正前後規定，修正後之法定刑較修正
    前為輕，依刑法第2 條第1 項但書規定，自應適用較有利於
    被告之修正後刑法第185 條之4第1項前段規定。
  ㈡核被告所為，係犯修正後刑法第185 條之4 第1 項前段之發
    生交通事故致人傷害逃逸罪。被告前於101 年間犯傷害罪，
    經本院102 年度上易字第221 號判決判處有期徒刑4 月確定
    ，並於102 年12月30日執行完畢等情，有臺灣高等法院被告
    前案紀錄表在卷可按。被告受上述有期徒刑之執行完畢後，
    5 年內故意再犯本件發生交通事故逃逸罪，足徵被告未能記
    取前案教訓，且為比前案罪質更重之肇事逃逸罪，顯見其對
    於刑罰反應力簿弱。被告之犯行，若處以刑法第185 條之4
    第1 項前段發生交通事故致人傷害逃逸罪最輕法定本刑有期
    徒刑6 月，亦無刑罰過苛之情形可言，自應依累犯之規定加
    重其刑。
五、被告犯罪事證明確，原審予以論罪科刑，固非無據。惟原審
    就被告所犯刑法第185 條之4 第1 項前段發生交通事故致人
    傷害逃逸罪，未及依上開新修正規定為新舊法比較，仍適用
    法定刑較重，較不利於被告之行為時法，其法律適用，尚有
    違誤。被告上訴意旨否認犯行，雖無理由，惟原判決既有前
    揭可議之處，自應由本院將原判決關於肇事致人傷害逃逸罪
    部分撤銷改判。爰審酌被告為領有駕駛執照之人，理當知悉
    轉彎車應禮讓直行車之規定，竟疏未注意對向直行車，貿然
    左轉以致與告訴人機車發生碰撞，因而使告訴人受有如事實
    欄所載之傷勢，且被告於發生交通事故後，竟未對告訴人採
    取救護或為其他必要之救助措施，亦未報警處理或停留現場
    等候警方到場處理，旋即駕車離開現場而逃逸，漠視告訴人
    生命身體所遭受之危險，顯不可取；衡以被告犯後始終否認
    犯行，並將責任歸咎於告訴人，且迄今仍未與告訴人達成和
    解，以賠償告訴人於本案所受損害，犯後態度非佳，實難認
    其有悔意；惟念被告自陳沒有讀書、目前無業、離婚、患有
    心臟病、插支架，暨告訴人所受傷勢等一切情狀，量處如主
    文第2 項所示之刑，以資警惕。
六、原判決關於被告犯過失傷害罪部分，已經本院上訴審判處罪
    刑確定，本院自不予論述。
據上論結，應依刑事訴訟法第369 條第1 項前段、第364 條、第
299條第1項前段，判決如主文。
本案經檢察官蘇聰榮提起公訴，檢察官高大方到庭執行職務。
中    華    民    國   110    年    11    月    16    日
                  刑事第二庭    審判長法  官 孫啓強
                                      法  官 周賢銳
                                      法  官 范惠瑩
以上正本證明與原本無異。
如不服本判決應於收受本判決後20日內向本院提出上訴書狀，其
未敘述上訴理由者，並得於提起上訴後20日內向本院補提理由書
狀（均須按他造當事人之人數附繕本）「切勿逕送上級法院」。
中    華    民    國   110    年    11    月    16    日
                                      書記官 陳勃諺
附錄本判決論罪科刑法條：
刑法第185條之4
駕駛動力交通工具發生交通事故，致人傷害而逃逸者，處六月以
上五年以下有期徒刑；致人於死或重傷而逃逸者，處一年以上七
年以下有期徒刑。
犯前項之罪，駕駛人於發生交通事故致人死傷係無過失者，減輕
或免除其
刑。